臺灣嘉義地方法院民事判決　　　　　　　96年度重訴字第77號
原　　　告　乙○○
　　　　　　　　　　　　樓
訴訟代理人　唐淑民律師
　　　　　　李國禎律師
　　　　　　徐慧齡律師
被　　　告　嘉義市政府
法定代理人　甲○○
訴訟代理人　楊漢東律師
上列當事人間履行契約等事件，本院於民國96年11月29日言詞辯
論終結，判決如下：
    主  文
被告應將坐落嘉義市○○○段二二０之一地號土地返還原告。
被告應給付原告新台幣貳佰壹拾壹萬陸仟佰拾陸元，及自民
國九十六年七月二十七日起至清償日止，按年息百分之五計算之
利息。
被告應自民國九十六年七月二十七日起至返還土地日止，按月於
每月二十六日，各給付原告新台幣玖萬柒仟伍佰貳拾柒元，及自
各月給付日之翌日起至清償日止，按年息百分之五計算之利息。
原告其餘之訴駁回。
訴訟費用新台幣柒拾肆萬玖仟元由被告負擔。
本判決原告勝訴部分，於原告以新台幣壹仟玖佰玖拾萬玖仟元
為被告供擔保後得假執行。但被告如以新台幣伍仟玖佰捌拾壹萬
伍仟元為原告預供擔保，得免為假執行。
原告其餘假執行之聲請駁回。
    事實及理由
壹、原告起訴主張：
一、先位之訴部分：
　(一)原告乙○○於民國94年9月19日向臺灣嘉義地方法院民事執
  　行處標買坐落嘉義市○○○段220之1號土地（下稱系爭土地
    ），並於94年10月4日取得所有權。而系爭土地早經臺灣省
    政府及被告公告徵收在案，嗣被告於95年10月12日上午10時
    30 分，在市政府二樓工務局召開嘉義市○○路補辦（何加
    興、蕭朝鶯等人）工程用地取得協議價購會議，會中決議：
    土地協議價格以當年之公告現值加四成計算（依據嘉義市地
    價評議委員會評定之加成補償成數），土地改良物依市府有
    關補償辦法等規定辦理補償，... 達成協議者，應繳回土地
    所有權狀，....，欲以價購辦理者，請於95年10月16日至10
    月25日內攜帶相關文件，至市府辦理價購手續.... 等，此
    有嘉義市政府95年10月13日府工土字第0950107829號函文及
    所附之會議紀錄可參。嗣原告依函示內容攜帶相關證件至市
    府辦理價購手續時，市府承辦人員告以此筆土地徵收補償費
    將於95年10月25日前發放完畢，務必遵期前往領取，惟原告
    再次前往市府欲領取系爭款項時，卻無故遭受拒絕，不得已
    乃於96年1月2日寄發存證信函，請求被告如期發放補償金。
    詎料，被告竟以96年1月31日府工土字第0960000964號函文
    告知因本市議會第七屆第一次定期會決議成立專案小組並分
    別於95年7月3日及95年10月30日召開小組會議，且多位議員
    於第二次定期會總質詢中提出質詢。故本徵收及發放補償費
    案，宜俟議會專案小組查明原委後再議等語。原告於求償無
    門之情形下，不得已始提起本件訴訟。
  (二)按「兩造因系爭土地，於81年2月24日召開協調會，決議由
    被上訴人於82會計年度編列預算，.... 依當年期公告現值
    加四成辦理價購補償上訴人，有協調會議紀錄可考，復為兩
    造所不爭執。依此協議，被上訴人固有編列預算價購系爭土
    地之義務，惟被上訴人屆期不予辦理，僅為違反約定而已，
    屬債務不履行之問題。」，有最高法院86年度台上字第1815
    號、92年度台上字第7號判決可參，是原告自得依法請求被
    告依約履行。
  (三)被告於95年10月12日工程用地取得協議價購會議中，即決議
    系爭土地之協議價格以當年之公告現值加四成計算。被告復
    據以95年10月13日府工土字第0950107829號函通知原告依限
    攜帶相關文件至市府辦理價購手續，原告遂於同月底依上開
    函文及所附會議紀錄，將系爭土地所有權狀繳回被告承辦人
    李寶玉，並攜帶相關文件至市府辦理價購手續，而被告亦早
    經議會同意編列相關價購金額預算無訛，詎被告竟以嘉義市
    議會另有決議會由，拒絕依兩造合意內容辦理價購，此舉顯
    違反買賣（價購）契約。
二、備位之訴部分：
　(一)系爭土地早經臺灣省政府及被告公告徵收在案，並自斯時起
  　開闢道路供公眾通行使用多年，若鈞院認兩造間之價購契約
    尚未成立生效，則被告亦應返還系爭土地及權狀。原告自標
    買系爭土地後，無一日可得自由使用，反觀被告多年來卻得
    以無償使用系爭土地，兩造利益顯失衡平。對此，被告既非
    系爭土地所有權人，多年來復未支付任何相當於租金之使用
    對價，顯屬無法律上原因而受有利益，致原告受有損害，原
    告自得依不當得利之規定主張權利。
  (二)次查，系爭土地位於嘉義市○○路，周遭商店與餐廳林立，
    乃嘉義市○○○路段，且面積高達1709平方公尺，原告本可
    自行經營或出租他人收受豐厚租金，然近2年來卻由被告無
    償使用，致原告損失不眥。為此，特請求被告自原告標得系
    爭土地之日起至返還日止，按月給付新臺幣（下同）121,90
    0元（計算式：8,560元申報地價×1709平方公尺×10% ÷12
    ＝121,908），並自起訴狀繕本送達翌日起至清償日止，按
    年息百分之5計算之利息。
三、為此爰提起本訴，並聲明：
　(一)先位聲明：
　　1.被告應給付原告83,741,000元，及自起訴狀繕本送達翌日
  　  起至清償日止，按年息百分之5計算之利息。
  　2.訴訟費用由被告負擔。
    3.請求供擔保准予宣告假執行。
  (二)備位聲明：
  　1.被告應將系爭土地返還原告，並自94年10月1日起至返還
    　日止，按月給付原告121,900元，並自起訴狀繕本送達翌
  　　日起至清償日止，按年息百分之5計算之利息。
    2.訴訟費用由被告負擔。
    3.請求供擔保准予宣告假執行。
貳、被告則以：
一、原告先位聲明之請求，係以兩造已依95年10月12日之協議成
    立價購之買賣契約為理由，惟協議之會議紀錄應尚未使兩造
    已正式成立買賣契約之效力。依95年10月12日協議價購之會
    議紀錄記載「俟簽約及地政事務所過戶後再予發款」，顯然
    兩造價購土地之契約尚須經簽約手續始能正式成立。在兩造
    尚未簽約前，價購之契約應尚未成立生效。95年10月12日之
    協議會議內容僅係宣佈價購之條件及要達成價購契約之相關
    手續而已，並非該會議內容宣布後，在未簽約前亦得成立價
    購契約。
二、原告備位聲明之請求，亦無理由，系爭土地係原告向鈞院執
    行處標購取得，法院拍賣當時，系爭土地早在78年間已由被
    告徵收開闢為道路供公眾通行，原告94年9月19日標購系爭
    土地時，已知該客觀事實，原告取得系爭道路前已有公共地
    役權之法律關係存在，依法原告不得因94年間取得系爭土地
    所有權即主張取回土地廢止道路，且被告亦未因系爭土地開
    闢道路而獲有財產上之不當得利，被告亦未不法占用系爭土
    地，原告之請求應無理由。爰聲明：原告之訴駁回；訴訟費
    用由原告負擔；如受不利益判決，請准供擔保宣告免為假執
    行。
、本件依民事訴訟法第270條之1第1項第3款規定，整理並協議
　　兩造不爭執事項暨簡化爭點為：
一、兩造不爭執之事項
　(一)系爭土地前於78年間經被告公告徵收在案，並經被告開闢為
  　道路供公眾通行使用，嗣經原告於94年9月19日向本院拍定
    買受。
　(二)被告於95年10月12日上午10時30分在被告二樓工務局召開嘉
    義市○○路補辦工程用地取得協議價購會議，決議紀錄內容
    略以：土地協議價格以當年之公告現值加四成計算，土地改
    良物依市府有關補償辦法等規定辦理補償；如欲以價購辦理
    者，請於規定期限內攜帶相關文件（即土地所有權狀等）與
    被告辦理價購手續，俟簽約及地政事務所過戶後再予發款等
    情，並檢送上開會議紀錄發函與原告。
　(三)原告依上開函文及檢附之會議紀錄，已將系爭土地之所有權
    狀繳交與被告之承辦人員李寶玉，惟被告迄未將補償金發放
    與原告。
二、經兩造協議簡化之爭點
　(一)兩造間之價購契約，是否已成立生效？
　(二)原告先位聲明請求被告依價購契約履行，備位聲明請求被告
    返還系爭土地及給付相當於不當得利之損害金，是否有理由
    ？
肆、本院之判斷：
一、兩造間買賣契約，尚未成立生效
  (一)按要約之引誘，乃表示意思以喚起他人向自己要約為作用之
    意思通知，並不發生法律上之效果，必須經自己承諾後，契
    約始能成立。而所謂要約者，乃以締結契約為目的，而喚起
    相對人承諾之一種意思表示，契約之要約人，因要約而受拘
    束。
　(二)本件兩造間是否成立買賣契約，端視被告以95年10月13日府
  　工土字第0950107829號函文暨檢附價購會議紀錄發函與原告
    ，究係屬要約，抑或僅屬要約之引誘？查被告於95年10月12
    日上午10時30分，在被告二樓工務局召開嘉義市○○路補辦
    工程用地取得協議價購會議，決議紀錄內容略以：依土地徵
    收條例第11條規定，辦理徵收作業應先與所有權人協議價購
    ，主要目的期望能以協議價購方式取得道路工程範圍用地。
    土地協議價格以當年之公告現值加四成計算，土地改良物依
    市府有關補償辦法等規定辦理補償；同意協議價購者，請備
    妥土地分區證明、土地登記簿謄本、戶籍謄本、印鑑證明、
    土地所有權狀，欲辦理價購者，如有土地設定，請先自行協
    議塗銷、終止他項權利後，於規定期限內與本府辦理價購手
    續，俟簽約及地政事務所過戶後再予發款等情，有原告提出
    之前函文及價購會議紀錄在卷可稽（詳本院卷第11頁）。本
    院審酌前開價購會議紀錄內容，除提出協議價購之價格為公
    告現值加四成計算外，亦要求土地所有權人提出相關文件，
    且土地如有設定負擔者，亦要求土地所有權人應先行塗銷或
    終止。因此，依會議紀錄內容觀之，縱原告執前開函文及價
    購會議紀錄申請辦理價購，被告對於土地所有權人提出之文
    件暨土地是否已無設定負擔等情，尚非無權斟酌准駁。要言
    之，被告雖以前開函文及價購會議紀錄通知原告可向其申請
    價購，惟仍須經被告審查資格及要件無訛後，被告方為同意
    價購之承諾，因此，被告前開函文暨檢附之價購會議紀錄，
    應屬要約之引誘，並不因此而生法律上之拘束效果，必待被
    告審核無訛並承諾同意簽約價購後，兩造間之價購契約方屬
    成立。故兩造間既尚未就系爭土地成立價購契約，原告先位
    之訴請求被告依價購契約給付價金及遲延利息，即屬無據。
二、原告請求被告返還系爭土地及給付相當於租金之不當得利，
　　為有理由
　(一)按所有人對於無權占有或侵奪其所有物者，得請求返還之，
  　民法第767條前段定有明文。查系爭土地經被告報請台灣省
　　政府以78年4月10日府地四字第37515號函核准徵收，被告於
  　78年5月13日府地用字第27535號公告徵收作為嘉義市○市○
    ○道路工程用地，並於88年7月8日開工闢為道路（友忠路）
    迄今之事實，為兩造所不爭，並經本院履勘現場查證屬實，
    並製有勘驗筆錄在卷足憑，且有本院95年度重訴字第41號判
　　決及原告提出之現場照片附卷可參，堪信屬實。被告雖辯稱
  　系爭土地已闢為道路供公眾通行使用，被告並未不法占用系
    爭土地，亦未獲有財產上之不當利益云云，然查，被告就系
    爭土地辦理之徵收既已失效，仍將系爭土地舖設柏油闢為公
    眾通行之道路供公眾通行使用，致土地所有人已無法對土地
    為使用收益，甚為顯然，但被告卻未支付土地所有人費用，
    被告受有未經徵收而免費使用私人土地的利益，致土地所有
    人無法使用收益，受有相當於土地租金額之損害，自屬占用
    土地而侵害土地所有人之所有權。苟如被告所言，其可不需
    以徵收補償方式，永久占用他人土地使用，且不支付任何費
    用，豈為天下事理之平。又闢建道路係政府職責所在，故土
    地法第208條明定：國家因交通事業之需要，得依本法之規
    定徵收私有土地。如依被告所言，可假公用地役權之名舖設
    道路，且所有權人有容忍之義務，土地法又何必有此徵收規
    定，是政府使用私有土地，即應支付費用，乃天經地義，無
    待贅言。至於人民因政府之施政而受益，亦係政府施政之反
　　射結果，何能謂受益者為社會大眾，被告並未得利，是被告
  　前揭所辯，顯無可取。
　(二)被告復辯以：系爭土地早在78年間已由被告開闢為道路供公
  　眾通行，系爭土地已有公用地役權之法律關係存在，原告94
    年間標購系爭土地時，已知該客觀事實，不得因嗣後取得所
    有權而主張取回土地廢止道路云云。惟按，公用地役關係乃
    私有土地而具有公共用物性質之法律關係，既成道路成立公
    用地役關係之要件為﹕(1)須為不特定之公眾通行所必要，而
    非僅為通行之便利或省時。(2)於公眾通行之初，土地所有權
    人並無阻止之情事。(3)須經歷之年代久遠而未曾中斷，所謂
    年代久遠雖不必限定其期間，但仍應以時日長久，一般人無
    復記憶其確實之起始，僅能知其梗概等情，最高法院87年度
    台上字第1842號判決意旨參照。本院依職權向被告函詢系爭
    土地是否為既成道路一節，惟被告僅答覆系爭土地為都市○
　　○道路用地，於88年7月8日開工等語，有被告96年11月8日
  　府工土字第0960060707號函文在卷可按。被告既抗辯系爭道
    路為既成道路，已有公用地役關係存在等語，然既未舉證以
    實其說，復就本院函詢事項避而不答，其前揭主張尚難憑採
    。
三、原告得請求之損害金金額若干
　(一)又無法律上之原因而受利益，致他人受損害者，應返還其利
  　益。雖有法律上之原因，而其後已不存在者，亦同，民法第
  　179條定有明文。而無權占有他人土地，可能獲得相當於租
　　金之利益，地主亦因此受有相當於租金之損害，為社會通常
  　之觀念（最高法院61年台上字第1695號判例參照）。又使用
    機關於依法租賃，或為地上權登記，或徵收前，其使用私有
    基地，若無其他合法權源，似難謂有法律上之原因。基地所
    有人對於因不能使用基地而受之損害，尚無不得依不當得利
    規定，向使用機關請求之理（最高法院85年度台上字第1956
    號判決參照）。查被告徵收土地後，因未於相當期間給付補
    償費致徵收處分無效，為其不爭之事實，而無效之行政處分
    ，依行政程序法第110條第4項規定：「無效之行政處分自始
    不生效力」，則被告所為土地徵收處分應溯及自始不生效力
    。然被告竟將系爭土地闢為道路使用，顯屬無法律上原因而
    占用上開土地，揆諸前揭判例意旨，原告訴請被告給付相當
    於租金之損害金，於法並無不合。
　(二)系爭土地經被告擅自舖設柏油闢建為道路，則原告向被告請
  　求自取得系爭土地所有權之94年10月4日起占用系爭土地相
    當於租金之不當得利，即屬有據。又被告迄今繼續占用系爭
    土地，致原告受有無法使用收益系爭土地之損害，則被告占
    有土地之事實狀態，於返還土地前，僅履行期未到，非履行
    期條件未成就，且被告有到期不履行之虞，故原告就此履行
    未到前之不當得利提起將來給付之訴，即請求相當於租金之
    不當得利，揆之前揭說明，於法相符，應屬正當。至於損害
  　金之計算，本院審酌系爭土地目前仍為友忠路之道路用地，
    道路寬度據原告訴代稱約為50公尺，長度約100至150公尺，
    為雙向六線道路之道路，系爭土地東側為住商混合區，商家
    有販售雜貨之店面及汽車材料行，系爭土地西側則為友忠公
    園，車輛往來頻繁等情，業經本院履勘現場查證屬實，並製
    有勘驗筆錄附卷可稽，且有原告提出之現場照片及地籍圖在
    卷可參。本院斟酌系爭土地車輛往來頻繁，附近亦有公園及
    商業活動，而被告占用系爭土地，係闢建為道路供公眾使用
    等情，認應以土地申報總價額百分之8計算為適當。基此，
    原告按月得請求相當於租金之不當得利應為97,527元（計算
    式：1709㎡×申報地價8,560元×8%÷12＝97,526.9元，元
    以下四捨五入），逾此範圍之請求，即屬無據。
  (三)基上，被告自94年10月4日起至起訴狀繕本送達日即96年7月
    26日止，應給付原告之損害金共計為2,116,336元（97,527
    元×21.7月＝2,116,335.9元，元以下四捨五入），及自96
    年7月27日起至清償日止，按年息百分之5計算之利息；被告
    並應自96年7月27日起，按月於每月26日，各給付原告損害
    金97,527元，及自各月給付日之翌日起至清償日止，按年息
    百分之5計算之利息。
伍、綜上所述，被告以前開函文暨檢附之價購會議紀錄通知原告
    申請價購一節，既僅屬要約之引誘，被告復未向原告為價購
    承諾之意思表示，則兩造之價購契約顯然尚未成立，則原告
    先位之訴請求被告依價購契約給付價金83,741,000元及遲延
    利息，為無理由。惟被告無權占用系爭土地，則原告本於所
　　有權人之地位，自得請求交還系爭土地，且其無權占用原告
  　所有之系爭土地，使原告受有不能使用之損害，被告有相當
    於租金之不當得利，原告自得對之為請求。從而，原告備位
    之訴，依民法第767條物上請求權之法律關係請求被告交還
    系爭土地，並依民法第179條不當得利之法律關係，請求被
    告給付94年10月4日起至起訴狀繕本送達日即96年7月26日止
    之損害金2,116,336元，及自起訴狀繕本送達翌日起即96年7
    月27日起至清償日止，按年息百分之5計算之利息；並應自9
    6年7月27日起至返還土地日止，按月於每月26日，各給付原
    告損害金97,527元，及自各月給付日之翌日起至清償日止，
    按年息百分之5計算之利息，為有理由，應予准許，逾此範
    圍之請求，即屬無據，應予駁回。
陸、本件待證事實已臻明瞭，兩造其餘攻擊防禦方法及舉證，經
    本院斟酌後，認對判決之結果已不生影響，爰不一一詳為審
    酌，併此敘明。
柒、末按法院為終局判決時，應依職權為訴訟費用之裁判；又各
    當事人一部勝訴、一部敗訴者，其訴訟費用，由法院酌量情
    形，命兩造以比例分擔或命一造負擔，或命兩造各自負擔其
    支出之訴訟費用，民事訴訟法第87條第1項、第79條分別定
    有明文。本院就原告備位之訴請求被告返還系爭土地部分為
    勝訴判決，至於原告以一訴附帶請求相當於租金之不當得利
    部分，雖為部分敗訴判決，惟請求附帶求之部分，本不併算
    其訴訟標的之價額，是本院衡量上情，命被告應負擔本件第
    一審裁判費749,000元。
捌、兩造分別陳明願供擔保，聲請宣告假執行及免為假執行，就
    原告勝訴部分，核無不合，爰酌定相當擔保金額分別准許之
    。至原告敗訴部分，其假執行之聲請，失所附麗，應併予駁
    回。
玖、據上論結，本件原告之訴為一部有理由，一部無理由，依民
    事訴訟法第79條、第390條第2項、392條第2項、第3項，判
    決如主文。
中　　華　　民　　國　　96　　年　　12　　月　　13　　日
                  民二庭法　官　林中如
以上正本係照原本作成
如對本判決上訴須於判決送達後20日內向本院提出上訴狀
中　　華　　民　　國　　96　　年　　12　　月　　13　　日
                        書記官　林柑杏
